ACORDAO-COMPLETO-2556007

ACÓRDÃO 7927/2022 ATA 40/2022 - PRIMEIRA CÂMARA

VISTOS, relatados e discutidos estes autos que cuidam de recursos de reconsideração interpostos por César Augusto Gonçalves, João Marcos Pereira e pelo Instituto Brasileiro de Hospedagem contra o Acórdão 1894/2022-TCU-Primeira Câmara, por meio do qual as contas dos ora recorrentes foram julgadas irregulares, com débito e multa, ante a não comprovação da regular aplicação de parte dos recursos repassados pela União, por meio do Convênio 695/2010, firmado entre o Ministério do Turismo e o Instituto Brasileiro de Hospedagem - IBH, que teve por objeto o incentivo ao turismo por meio do projeto intitulado "Serviço Disk Hotéis".
ACORDAM os Ministros do Tribunal de Contas da União, reunidos em Sessão da 1ª Câmara, ante as razões expostas pelo Relator e com fundamento nos arts. 33 da Lei 8.443/1992 e 285, caput e § 2º, do Regimento Interno do TCU, em:
9.1 não conhecer dos presentes recursos de reconsideração, por serem intempestivos e não apresentarem fatos novos;
9.2 encaminhar cópia deste acórdão aos recorrentes, com a informação de que a íntegra do relatório e do voto que o fundamentam está disponível no endereço eletrônico www.tcu.gov.br/acordaos.

Recursos de reconsideração interpostos por César Augusto Gonçalves, João Marcos Pereira e pelo Instituto Brasileiro de Hospedagem contra o Acórdão 1.894/2022-1ª Câmara.

Primeira Câmara

Ministério do Turismo

3. Recorrentes: João Marcos Pereira (XXX.747.397-XX); Cesar Augusto Goncalves (XXX.604.247-XX); Instituto Brasileiro de Hospedagem (04.785.175/0001-02)

13.1. Ministros presentes: Walton Alencar Rodrigues (Presidente), Benjamin Zymler, Vital do Rêgo e Jorge Oliveira (Relator).
13.2. Ministro-Substituto presente: Weder de Oliveira.

ACORDAO-COMPLETO-2579271

Acórdão 2811/2023 - Primeira Câmara

JORGE OLIVEIRA

Ministro-Substituto Weder de Oliveira

Transcrevo, a seguir, o exame de admissibilidade elaborado na Serur (peça 199) quanto aos recursos apresentados pelo Instituto Brasileiro de Hospedagem e por César Augusto Gonçalves (peça 197) , que contou com a concordância dos dirigentes da unidade (peças 200 e 201) e do Ministério Público junto ao TCU (peça 206) :
	"1.
	Identificação do Processo

	TC - Processo 011.218/2019-3
	Espécie Recursal: Recurso de reconsideração.

	Natureza do Processo: Tomada de Contas Especial.Unidade Jurisdicionada: Ministério do Turismo.
	Peça Recursal: R004 - (Peça 197) .Deliberação Recorrida: Acórdão 1894/2022-TCU-Primeira Câmara - (Peça 154) .

	Nome do Recorrente
	Procuração
	Item (ns) Recorrido (s) 

	César Augusto Gonçalves
	Peça 110 
	9.1, 9.2, 9.3, e 9.5

	Instituto Brasileiro de Hospedagem - IBH
	Peça 136 
	9.1, 9.2, 9.3, e 9.5

		2.
	Exame Preliminar

	Os recorrentes estão interpondo recurso de reconsideração contra o Acórdão 1894/2022-TCU-Primeira Câmara pela primeira vez?
	Sim

		2.2.
	Tempestividade

O recurso de reconsideração foi interposto dentro do prazo previsto na Lei Orgânica e no Regimento Interno do TCU?

	Nome do Recorrente
	Notificação
	Interposição
	Resposta

	Instituto Brasileiro de Hospedagem - IBH
	11/5/2022 - DF (Peça 166) 
	15/8/2022 - DF
	Não

	César Augusto Gonçalves
	11/5/2022 - DF (Peça 168) 
	15/8/2022 - DF
	Não

	Data de notificação da deliberação: 11/5/2022 (peça 166 e 168) .
Data de oposição dos embargos: 23/5/2022 (peça 175) .
Data de notificação dos embargos: 4/8/2022 (peça 193 e 194) .
Data de protocolização do recurso: 15/8/2022 (peça 197) .
É possível afirmar que os recorrentes foram devidamente notificados acerca do acórdão original, mediante os Ofícios 16.035/2022-SEPROC e 16.036/2022-SEPROC (peças 160-161, 166 e 168) via plataforma Conecta-TCU, bem como dos aclaratórios, por meio dos Ofícios 37.541/2022-SEPROC e 37.542/2022-SEPROC (peças 184-185, 193 e 194) , de acordo com o disposto no art. 179, I, do Regimento Interno/TCU.             
Considerando que a oposição de embargos de declaração é causa de suspensão do prazo para interposição dos demais recursos (art. 34, § 2º da LOTCU) , ainda que interpostos por terceiros, conclui-se que, para a presente análise de tempestividade, devem ser considerados tanto o lapso ocorrido entre a notificação da decisão original e a oposição dos referidos embargos, quanto o prazo compreendido entre a notificação da deliberação que julgou aos embargos e a interposição do presente recurso.
Assim, conclui-se que o presente recurso resta intempestivo, senão vejamos.
Com relação ao primeiro lapso temporal, entre a notificação da decisão original e a oposição de embargos, transcorreram onze dias.
No que concerne ao segundo lapso, entre a notificação acerca do julgamento dos embargos e a interposição do recurso, passaram-se onze dias.
Do exposto, conclui-se que o expediente foi interposto após o período total de vinte e dois dias.

	2.2.1. Em sendo intempestivo, houve superveniência de fatos novos?
	Não

	Trata-se de Tomada de Contas Especial (TCE) instaurada pelo Ministério do Turismo (MTur) em desfavor dos Srs. Cesar Augusto Gonçalves e João Marcos Pereira, e do Instituto Brasileiro de Hospedagem (IBH) . A TCE foi motivada em razão da não comprovação da regular aplicação dos recursos repassados pela União por intermédio do Convênio 695/2010, firmado entre o MTur e o IBH, que teve por objeto o incentivo ao turismo por meio da implementação do projeto intitulado 'Serviço Disk Hoteis', com vistas a fomentar a expansão da 'promoção e da oferta hoteleira nos principais aeroportos brasileiros'.
Para sua execução, foram previstos recursos federais da ordem de R$ 1.999.800,00, com contrapartida no montante de R$ 222.200,00. O ajuste esteve em vigência entre 12/7/2010 e 13/3/2011, com data final para apresentação da prestação de contas fixada em 12/4/2011. 
Apresentadas as contas, verificou-se que parte dos recursos não foi devidamente comprovada, faltando a inserção de documentação de liquidação, atestando o recebimento dos serviços prestados, o preenchimento das notas fiscais com a identificação do Convênio e esclarecimento sobre os apontamentos realizados pela Controladoria Geral da União no Relatório 190.020860/2011-31. 
No âmbito desta Corte de Contas, foi realizada a citação dos responsáveis (peça 95, p. 10-11) . Os argumentos ofertados, contudo, não foram aptos a elidir as irregularidades.
Posto isso, o processo foi apreciado por meio do Acórdão 1894/2022-TCU-Primeira Câmara, relator Ministro-Substituto Weder de Oliveira, que julgou irregulares as contas dos Srs. Cesar Augusto Gonçalves e João Marcos Pereira e do Instituto Brasileiro de Hospedagem e lhes aplicou débito e multa (peça 154) .
Em seguida, foram opostos embargos de declaração pelos responsáveis (peças 172 e 175) , os quais foram conhecidos e, no mérito, rejeitados, nos termos do Acórdão 3295/2022-TCU-Primeira Câmara (peça 178) . 
Devidamente notificados, os recorrentes interpõem a presente peça recursal intempestiva.
Preliminarmente, faz-se mister ressaltar que o artigo 32, parágrafo único, da Lei 8.443/92, estatui que 'não se conhecerá de recurso interposto fora do prazo, salvo em razão de superveniência de fatos novos, na forma do Regimento Interno'.
Regulamentando esse dispositivo, o artigo 285, § 2º, do RI/TCU dispõe que 'Não se conhecerá de recurso de reconsideração quando intempestivo, salvo em razão de superveniência de fatos novos e dentro do período de cento e oitenta dias contado do término do prazo indicado no caput, caso em que não terá efeito suspensivo'. 
Para que o presente recurso possa ser conhecido, uma vez interposto dentro do período de cento e oitenta dias, torna-se necessária a superveniência de fatos novos.
Na peça ora em exame, os recorrentes argumentam, em síntese, que:
os documentos entregues a título de prestação de contas são aptos a comprovar a regular aplicação dos recursos (peça 197, p. 3) ;
a demora na análise da prestação de contas pelo MTur prejudicou sobremaneira o direito ao contraditório e à ampla defesa, fato esse já reconhecido em situações análogas (peça 197, p. 3-5) ;
o próprio TCU reconheceu a ocorrência da prescrição da pretensão punitiva e ressarcitória nesta TCE (peça 197, p. 5-6) ;
a TCE não estava devidamente constituída e em condição de ser instruída, uma vez que não foram acostados ao processo diversos documentos de evidenciação das irregularidades, conforme constatado pela unidade técnica. Somente em 2020 é que o MTur enviou a este Tribunal a cópia integral do Processo de Prestação de Contas (peça 197, p. 6-7) ;
a ausência de qualquer documentação válida acarreta prejuízo àquele que busca resguardar o direito de defesa que lhe é garantido. No entanto, alguns documentos não constam do processo de TCE e nem teriam sido enviados pelo Mtur ao TCU, o que configura ausência de pressuposto válido para fins de prosseguimento do processo (peça 197, p. 6-7) ;
o TCU possui o entendimento de que o decurso do tempo inviabiliza o exercício do contraditório e da ampla defesa e, uma vez caraterizado a ofensa a estes princípios, a TCE deverá ser arquivada (peça 197, p. 7-8) ;
a obrigação da execução de fiscalização in loco era uma exigência da Portaria Interministerial 127/2008, vigente à época, o que não ocorreu. Em virtude da ausência de fiscalização in loco, não se pode concluir pela inexecução do objeto, visto que existem nos autos vários documentos capazes de comprovar a execução dos serviços (peça 197, p. 8-9) ;
os pagamentos foram realizados de acordo com o cronograma físico-financeiro aprovado e no exato termo do contrato de prestação de serviços, mediante medição e comprovação de execução dos serviços mês a mês, não procedendo a alegação de que os serviços foram pagos integralmente antes de sua execução (peça 197, p. 9-10) ; 
seria juridicamente mais adequado fazer uso da analogia ou do princípio da verdade material para apuração dos fatos elencados na TCE, sob pena de prejuízos irreparáveis ao recorrente. Impossível que os relatórios, em conjunto com as demais provas, não sejam suficientes para comprovar a realização da meta (peça 197, p. 10-12) ;
não restou configurado dolo ou má-fé (peça 197, p. 12-14) .
Solicita, ainda, que seja concedido efeito suspensivo. 
Os argumentos apresentados estão desacompanhados de qualquer documento.
Isto posto, observa-se que os recorrentes buscam afastar sua responsabilidade por meio de argumentos e teses jurídicas que, ainda que inéditos, não são considerados fatos novos por este Tribunal, conforme consolidada jurisprudência desta Corte (Acórdão 2308/2019-TCU-Plenário, Acórdão 1760/2017-TCU-Primeira Câmara e Acórdão 2860/2018-TCU-Segunda Câmara) .
Com efeito, novas linhas argumentativas representariam elementos ordinários que somente justificariam o seu exame na hipótese de interposição tempestiva do recurso. Entendimento diverso estenderia para cento e oitenta dias, em todos os casos, o prazo para interposição dos recursos de reconsideração e pedido de reexame, tornando letra morta o disposto no artigo 33 da Lei 8.443/92, que estabelece período de quinze dias para apresentação destes apelos.
A tentativa de se provocar a pura e simples rediscussão de deliberações do TCU com base em discordância com as conclusões deste Tribunal não se constitui em fato ensejador do conhecimento do recurso fora do prazo legal.
Por todo o exposto, não há que se falar na existência de fatos novos no presente expediente recursal, motivo pelo qual a impugnação não merece ser conhecida, nos termos do artigo 32, parágrafo único, da Lei 8.443/92.

		2.3.
	Legitimidade

	Trata-se de recurso interposto por responsável/interessado habilitado nos autos, nos termos do art. 144 do Ri-TCU? 
	Sim

		2.4.
	Interesse

	Houve sucumbência das partes?
	Sim

		2.5.
	Adequação

	O recurso indicado pelos recorrentes é adequado para impugnar o Acórdão 1894/2022-TCU-Primeira Câmara?
	Sim

		2.6.
	Observações

	2.6.1 Análise da prescrição 
Deixa-se de realizar novo exame da prescrição, no caso concreto, ante a proposta de não conhecimento do recurso e tendo em vista que as repercussões do julgamento do STF no Recurso Extraordinário 636.886 (tema 899 da repercussão geral) foram consideradas tanto no acórdão condenatório como também no que julgou os embargos de declaração, conforme votos (peças 155 e 179) .
Com o não conhecimento do recurso não se opera o efeito devolutivo. Assim, não cabe a reapreciação de questões que, mesmo sendo de ordem pública, foram objeto de deliberação pelo Tribunal, já à luz das circunstâncias presentes no debate atual do tema.

		3.
	Conclusão da Instrução Preliminar

	Em virtude do exposto, propõe-se:
3.1 não conhecer do recurso de reconsideração interposto por César Augusto Gonçalves e Instituto Brasileiro de Hospedagem, por restar intempestivo e não apresentar fatos novos, nos termos do artigo 33 da Lei 8.443/92, c/c o artigo 285, caput e §2º, do RI/TCU;
3.2 encaminhar os autos para o Ministério Público junto ao TCU (MP/TCU)  e, posteriormente, ao gabinete do relator competente para apreciação do recurso;
3.3 à unidade técnica de origem, dar ciência aos recorrentes e aos órgãos/entidades interessados do teor da decisão que vier a ser adotada, encaminhando-lhes cópia."

2.	O recurso apresentado por João Marcos Pereira (peça 196) recebeu idêntica instrução (peça 198) , tendo igualmente sido aprovado pelos dirigentes da Serur e pelo MPTCU.
	É o relatório.

Huilder Magno de Souza (18444/OAB-DF), representando Instituto Brasileiro de Hospedagem, Cesar Augusto Goncalves e João Marcos Pereira

Procurador Sergio Ricardo Costa Caribé

RECURSOS DE RECONSIDERAÇÃO. TOMADA DE CONTAS ESPECIAL. CONVÊNIO. INCENTIVO AO TURISMO. NÃO COMPROVAÇÃO DA BOA E REGULAR APLICAÇÃO DE PARTE DOS RECURSOS. OBJETO EXECUTADO PARCIALMENTE. CONTAS IRREGULARES. DÉBITO. MULTA. INTEMPESTIVIDADE DOS RECURSOS. AUSÊNCIA DE FATOS NOVOS. NÃO CONHECIMENTO.

TOMADA DE CONTAS ESPECIAL (TCE)

Secretaria de Recursos (Serur)

Em exame recursos de reconsideração interpostos por César Augusto Gonçalves, pelo Instituto Brasileiro de Hospedagem e por João Marcos Pereira contra o Acórdão 1894/2022-TCU-Primeira Câmara. Por meio dessa deliberação, as contas dos recorrentes foram julgadas irregulares, com débito e multa, ante a não comprovação da regular aplicação de parte dos recursos repassados pelo União, a partir do Convênio 695/2010, firmado entre o Ministério do Turismo e o Instituto Brasileiro de Hospedagem - IBH, que teve por objeto o incentivo ao turismo por meio do projeto intitulado "Serviço Disk Hotéis".
2.	Os responsáveis apresentaram embargos de declaração, que foram conhecidos e, no mérito, rejeitados, nos termos do Acórdão 3295/2022-TCU-Primeira Câmara.
3.	Como visto no relatório precedente, os recursos de reconsideração interpostos pelos recorrentes contra o Acórdão 1894/2022-TCU-Primeira Câmara são intempestivos. Os embargos de declaração, como se sabe, suspendem o prazo para interposição dos demais recursos (art. 34, § 2º, da Lei 8.443/1992) e, desse modo, para a análise de tempestividade deve ser considerado o lapso decorrido entre a notificação da decisão original e a oposição dos referidos embargos, ao qual se soma o prazo entre a notificação da deliberação que julgou os embargos e a interposição dos recursos ora em análise.
4.	O primeiro e o segundo intervalos de tempo foram de onze dias cada um, totalizando vinte e dois dias, o que indica que os recursos foram interpostos fora do prazo máximo de quinze dias.
5.	Ademais, os argumentos apresentados não são considerados fatos novos por este Tribunal, conforme consolidada linha jurisprudencial do TCU, materializada no seguinte enunciado da jurisprudência selecionada, extraído do Acórdão 1870/2021-TCU-Plenário, Relator: Ministro Vital do Rêgo:
"Argumentos e teses jurídicas, ainda que inéditos, não são considerados fatos novos para fins de conhecimento de recurso de reconsideração ou de pedido de reexame com base no art. 285, § 2º, c/c art. 286, parágrafo único, do Regimento Interno do TCU (prazo recursal de 180 dias) ."
6.	Como ressaltado no voto condutor do Acórdão 2308/2019-TCU-Plenário (Relator: Ministro Walton Alencar Rodrigues) "a tentativa de se provocar a pura e simples rediscussão de deliberações do TCU com base em discordância com as conclusões deste Tribunal não se constitui em fato ensejador do conhecimento do recurso fora do prazo legal". 
7.	Desse modo, cabe o não conhecimento dos presentes recursos, por serem intempestivos e não apresentarem fatos novos que possibilitem suplantar a intempestividade.
8.	Antes de finalizar, faço breve análise sobre a ocorrência de prescrição, à luz da recente Resolução TCU 344/2022. O marco inicial para apuração da prescrição é a data para a apresentação da prestação de contas (12/4/2011) . Conforme documento de peça 66, os responsáveis foram notificados acerca de diversos eventos processuais em 2011, 2013, 2015 e 2017 (César Augusto Gonçalves) , 2013 e 2017 (João Marcos Pereira) e 2013, 2015 e 2017 (IBH) . Ademais, ocorreram atos inequívocos de apuração dos fatos, a exemplo da Nota Técnica de Análise Financeira nº 127/2013, de 25/4/2013, e da Nota Técnica de Análise Financeira Complementar nº 31/2015, datada de 30/3/2015 (peça 40) , Relatório do Tomador de Contas Especial, de 4/5/2018 (peça 66) , Parecer do dirigente de controle interno, de 15/5/2019 (peça 69) . Por fim, o ato que ordenou a citação é de 4/3/2021. Desse modo, tendo em vista as interrupções mencionadas, não ocorreu a prescrição das pretensões sancionatória e de ressarcimento. 

	Ante o exposto, acompanho os pareceres uniformes e voto por que o Tribunal adote o acórdão que ora submeto a este Colegiado.
TCU, Sala das Sessões, em 22 de novembro de 2022.
JORGE OLIVEIRA 
Relator